臺灣臺北地方法院刑事判決　　　　　　　　　　　　　　九十年度自字第六四七號
　　自　訴　人　乙○○
　　被　　　告　丙○○
右列被告因偽造文書案件，經自訴人提起自訴，本院判決如左：
    主  文
丙○○無罪。
    理  由
一、自訴意旨略以：自訴人乙○○騎機車購物，未帶機車駕照，遭被告即警員丙○○
    攔檢，因當時無法提出駕駛執照，遭開立「無照駕駛」罰單。事後自訴人以罰單
    不符事實為由，向花蓮監理站提出申訴，被告於八十九年九月十八日北市警文二
    分交字第八九六一九八七○○○號台北市警察局文山第二分局函（以下簡稱文山
    二分局函）中竟以「依事實填單告發楊君無照駕駛」「已查詢電腦楊君無機車駕
    照」等句函告花蓮監理站，因認被告觸犯刑法偽造文書罪嫌。
二、按犯罪事實應依證據認定之，無證據不得推定其犯罪事實；不能證明被告犯罪者
    ，應諭知無罪之判決，並於自訴程序準用之，刑事訴訟法第一百五十四條、第三
    百零一條第一項、第三百四十三條分別定有明文，此規定。又所謂證據，須適於
    為被告犯罪事實之證明者，始得採為斷罪資料，如未能發現相當證據，或證據不
    足以證明，自不能以推測或擬制之方法，以為裁判基礎（最高法院四十年臺上字
    第八六號判例參照）。次按，自訴人之指訴，本以使被告受刑事訴追為目的，故
    其陳述是否與事實相符，自應調查其他證據，以資審認，苟其所為攻擊之詞，尚
    有瑕疵，則在此瑕疵未予究明以前，即不能遽採為斷罪之基礎（最高法院六十九
    年臺上字第一五三一號判例參照）。
三、自訴人認被告涉有偽造文書犯行，無非係以自訴人確領有重型機車駕照，且被告
    所開立之無照駕駛罰單，業經臺灣花蓮地方法院八十九年度交聲字第二０號裁定
    撤銷，及前揭文山二分局函文等為其主要論據。訊之被告則堅詞否認有何偽造文
    書之犯行，辯稱：當時開立罰單時，自訴人未攜帶機車駕照，伊當時臨檢設備亦
    無從查證被告是否有機車駕照，故而填單告發，自訴人所提出之前揭函文，亦非
    伊所回覆，故並無偽造文書之故意或犯行等語。
四、依自訴人之自訴意旨觀之，係指被告涉有刑法第二百十三條、第二百十四條之罪
    嫌。茲分論如下：
甲、刑法第二百十三條公務員不實登載公文書罪部分：
  (一)按刑法第二百十三條公務員不實登載公文書罪之成立、除客觀上公務員在其職務
    上所掌公文書，有為虛偽不實之登載行為，且足生損害於公眾或他人外，其在主
    觀上須明知為不實，所謂明知係指直接之故意而言（最高法院六十九年台上字第
    五九五號判例可參）。故公務員於其職務上所掌之公文書登載不實，如係因過失
    或間接故意而為之，仍難以該罪相繩。
  (二)查被告開單告發自訴人時，為萬盛派出所之員警。派出所員警執行臨檢勤務時，
    僅配發攜帶型警用行動電腦，其功能包含查詢失竊汽、機車、副戴波廣播系統通
    報查（協）詢車輛、查捕逃犯、失蹤人口、逃逸外勞、國民中、小學中途輟學學
    生、出矯治機構毒品人口及遺失身分證等八項資料，並未包含相關交通監理資料
    等情，業據內政部警政署九十一年二月二十二日警署行字第○九一○○三四五六
    五號函覆綦詳。被告辯稱其於開單告發時，無從立即查證自訴人是否領有機車駕
    照等語，當可採信，是被告雖簽發不實之無照駕駛罰單，然係因自訴人確實並未
    提出機車駕照以供查驗，被告並非故意登載不實。
  (三)又自訴人所指之載有「依事實填單告發楊君無照駕駛」「已查詢電腦楊君無機車
    駕照」等不實文句之前揭台北市警察局文山第二分局函，係該分局督察員甲○○
    所承辦，業據證人甲○○到庭結證屬實，故被告並非製作該函文之公務員。
  (四)綜上所述，被告非因故意而開立不實之無照駕駛罰單，且自訴人所指之不實之台
    北市警察局文山第二分局函亦非被告所製作，自難為不利於被告之認定。
乙、刑法第二百十四條使公務員登載不實公文書罪部分：
  (一)刑法第二百十四條使公務員登載不實公文書罪，須一經他人之聲明或申報，公務
    員即有登載之義務，並依其所為之聲明或申報予以登載，而屬不實之事項者，始
    足構成，若其所為聲明或申報，公務員尚須為實質之審查，以判斷其真實與否，
    始得為一定之記載者，即非本罪所稱之使公務員登載不實（最高法院七十三年臺
    上字第一三一０號判例參照）。
  (二)查自訴人因不服被告開立無照駕駛罰單之取締，而向被告之上級機關台北市警察
    局文山第二分局申訴，故本件台北市警察局文山第二分局函文，其性質即係上級
    行政機關針對下級行政機關所為行政處分之交通申訴案件決定，故上級行政機關
    自有義務據實審查下級機關之行政處分是否適法、適當，並非如證人甲○○所言
    ：因每日受理案件數量多，故無從查詢云云，是台北市警察局文山第二分局受理
    自訴人之交通申訴案件，仍應實質審查，此亦為行政處分申訴制度之目的所在。
    故前揭台北市警察局文山第二分局函之承辦公務員，既需為實質審查以判斷其真
    實與否，衡諸首揭說明，被告自非該當於本罪之構成要件。
五、綜上所述，本件自訴人所舉事證尚不足以證明被告有何偽造文書之犯行，本院依
    職權調查結果，亦無其他積極證據足可認定被告犯有自訴人所指之犯行，不能證
    明被告犯罪，依照首開說明，本院自應為無罪之諭知。又本件被告若有行政疏失
    ，造成自訴人權益受有損害，自訴人仍得另行就民事部分提出請求，併此敘明。
據上論斷，依刑事訴訟法第三百四十三條、第三百零一條第一項判決如主文。
中      華      民      國      九十一      年      五    月  十六      日
                                      臺灣臺北地方法院刑事第十庭
                                          審判長法  官  梁耀鑌
                                                法  官  曾正龍
                                                法  官  紀文惠
右正本證明與原本無異
如不服本判決應於送達後十日內向本院提出上訴狀
                                                書記官  林妙穗
中      華      民      國       九十一      年     五    月   十七    日
刑法第三百零一條
犯第二百九十八條至第三百條之罪，於裁判宣告前，送回被誘人或指明所在地因而尋
獲者，得減輕其刑。
第三百四十三條
第三百二十三條及第三百二十四條之規定，於前七條之罪，準用之。
